【裁判字號】    90,上訴,319
【裁判日期】    891124
【裁判案由】    偽造文書等
【裁判全文】
臺灣高等法院高雄分院刑事判決          九十年度上訴字第三一九號
    上訴人  台灣高雄地方法院檢察署檢察官
    上訴人
    即被告  壬○○
    選任辯護人  張瓊文
    被  告  甲○○
右上訴人等因被告偽造文書等案件，不服臺灣高雄地方法院八十八年度訴字第二二一
三號中華民國八十九年十一月二十四日第一審判決（起訴案號：臺灣高雄地方法院檢
察署八十七年度偵字第二八四一一號），提起上訴，本院判決如左：
      主      文
原判決撤銷。
甲○○共同意圖為自己不法之所有，以詐術使人將本人之物交付，處有期徒刑肆月，
如易科罰金，以佰元折算壹日。又意圖為自己不法之所有，而侵占自己持有他人之
物，處有期徒刑貳月，如易科罰金，以佰元折算壹日。應執行有期徒刑伍月，如易
科罰金，以佰元折算壹日。
壬○○共同意圖為自己不法之所有，以詐術使人將本人之物交付，處有期徒刑肆月，
如易科罰金，以佰元折算壹日。
      事      實
一、甲○○、壬○○原係夫妻關係（民國八十七年四月三十日離婚），自八十四年十
    二月五日起，在高雄市左營區○○○路五一八巷二十三號住處，由甲○○擔任會
    首，壬○○則邀約乙○○、韓秀、余武雄等部分會員，共同召集會期自八十四年
    十二月五日起至八十七年八月五日止、每會金額新台幣（下同）一萬元、採內標
    制、連同會首共四十三會員之互助會，並時由二人個別或共同主持開標及收取會
    款。詎甲○○、壬○○因經營飲料生意不善，致經濟週轉陷於窘境，竟共同意圖
    為自己不法之所有，基於共同詐欺之犯意聯絡，利用會員未全數到場競標之機會
    ，而於八十七年一月五日在高雄市○○區○○街一八七巷六十七號住處，由壬○○擅自冒用未到場之活會會員一人名義，詐稱係壬○○委託其代標云云，惟於標
    單上僅填載標息五千二百元，並未填載投標者之姓名於投標單上，並參與競標，
    因與競標之活會會員余武雄及丁○○之標金（承受其母楊天常之一會活會）同為
    五千二百元，經三人追加金額後，再由壬○○以所追加二千元之標金為最高標之
    會員，惟仍以原五千二百元之標金由壬○○得標，且於得標後即據此向活會會員
    詐取會款，足以生損害於其他競標時仍為活會之乙○○、丁○○、余麗芳、韓秀
    等十會活會之會員，並致渠等陷於錯誤而如數交付會款（丁○○及余武雄部分則
    各少繳壬○○所加追之二千元會款），二人因此而詐得活會會員所交之四萬四千
    元會款，嗣甲○○、壬○○於八十七年二月五日無故止會，經會員乙○○等人查
    訪結果，僅剩九會未開標，惟仍有乙○○（何美珍名義）、辛○○及韓秀各二會
    、丁○○（楊天常名義）、己○、癸○○○（劉月香名義）及丙○○各一會，共
    計十會之活會，始知上情。另甲○○庚知己○於八十七年一月二十六日所交付之
    現金三十八萬零四百元款項，係應存入伊所有之高雄市第三信用合作社左營分社
    帳戶內，以支應先前己○向甲○○所調借其所有，將於八十七年一月三十一屆期
    之支票四紙票款，詎甲○○竟另行起意，意圖為自己不法之所有，非但未存入前
    開伊所有之帳戶內，且在高雄市○○○路五一八巷二三號將該筆款項侵占入己，
    挪為他用，致己○所交付予他人前揭甲○○所有之支票四紙屆期未獲兌現，而另
    籌款項償還持票人。
二、案經乙○○、己○、丙○○、癸○○○、辛○○、丁○○、韓秀訴由臺灣高雄地
    方法院檢察署檢察官偵查起訴。
      理      由
一、右揭事實，訊據被告壬○○、甲○○均矢口否認有詐欺及侵占犯行，被告壬○○
    辯稱：該互助會是甲○○所召集，與被告壬○○無關，被告壬○○並未與甲○○
    共同負責該互助會，亦未於八十七年一月五日參與開標云云。被告甲○○則辯稱
    ：八十四年十二月五日所召集之互助會，於八十七年一月五日即止會，是日並未
    開標，亦無冒標。另己○所交付之現金三十八萬零四百元，被告確有存入被告所
    有高雄市第三信用合作社左營分社內，僅因該票款被其他持有被告另張票據之人
    先行領取，後來的人即己○所借用之支票持票人因帳戶餘額不足，才沒有領到錢
    ，被告亦無侵占犯行等語。
二、經查(一)被告壬○○與被告甲○○共同召集前開互助會，並由被告壬○○邀集乙○○、韓秀、余武雄等人入會，且於被告甲○○未在場時由其主開標及收取會款等
    情，業據乙○○等告訴人指訴綦詳，並經證人即該會已得標之會員王瑞智及李茂
    松於偵查中證述被告二人共同主持（八十八年二月八日、五月十七日訊問筆錄）
    等語庚確，是其確有共同主持該互助會至為灼然；又苟若被告壬○○未與被告甲○○共同召集該互助會，則該已得標之會員王瑞智及李茂松既未因被告等之冒標
    而受有不利益，衡情實無必故為虛偽之陳述而有被訴偽證刑責之理；至證人王月
    涼、張玉滿及高秀娟固於偵查中證陳前揭互助會係被告甲○○主持等語在卷，惟
    觀之該會會單上並無王月涼或涼仔之名義，是其證述僅被告甲○○擔任會首乙節
    是否可信，非無疑義；又參酌證人張玉滿、高秀娟於原審法院審理時亦證述大部
    分係被告甲○○至渠等處收取或由張玉滿至被告住處親自交付被告甲○○收受，
    並未庚白表示被告壬○○未參與該會之召集等情以觀，渠等之說詞亦難為被告壬○○有利之認定，另被告甲○○雖一再自承僅其一人召集該互助會，被告壬○○
    並未參與，惟被告二人原係夫妻關係，且是時亦同住於一處，而夫妻間每有同財
    共居患難與共乙情，亦屬人情之常，是其供述被告壬○○未參與等語，要屬迴護
    之詞顯庚，自難採為有利被告壬○○之認定。(二)前揭互助會於止會後，被告壬○○確於八十七年一月五日主持開標並冒活會會員名義參與投標，且以五千二百元
    之標金得標等情，業經告訴人乙○○、丁○○指述綦詳，復經證人余武雄於原審
    法院審理時證稱：「是我太太韓秀及我女兒余麗芳參加八十四年十二月五日的互
    助會各參加一會，此二會均活會，平時開標時都是我拿會款去繳，開標時十次有
    八次都是壬○○在主持開標，都在被告家中開標，開標時甲○○很少在家。當初
    會參加，是被告夫婦二人與我們在泡茶時向我詢問是否要參加互助會，我才回去
    問我太太是否參加。最後一會在八十七年一月五日開標時，我有參加投標，當時
    被告已搬到右昌，這一會是壬○○主持開標，這一次有我、丁○○、壬○○三人
    標金都是五千二百元，開標後我們三人在各自追加，我追加三百元、丁○○也追
    加三百元，壬○○追加二千元，最後由壬○○得標。開標後我就直接將會款交給
    壬○○，這一次開標時甲○○不在場」等語屬實，並與卷附告訴人乙○○提出之
    載有歷次得標金額會單上最後一次開標之金額互核一致，故該會於是日確有開標
    要屬無訛，故該會於止會後應認僅尚有九會未開標，惟竟仍有乙○○（何美珍名
    義）、辛○○及韓秀各二會、丁○○（楊天常名義）、己○、癸○○○（劉月香
    名義）及丙○○各一會，共計十會之活會等情，而被告甲○○對此尚有十會活會
    會員乙節亦為其所是認，堪認被告二人確有冒標之事實至庚。(三)就上開被告壬○○冒活會會員參與投標時，是壬○○偷標的，惟標單上並未寫該參與投標之會員
    名字，僅記載標息，每次開標時乙○○均有問得標者之名字，壬○○均表示得標
    之人乙○○不認識，有事情她負責云云，已經告訴人乙○○於原審審理中及本院
    審理中指陳綦詳（見原審卷第七十八頁，本院九十年四月二十五日審判筆錄），
    足認被告壬○○雖有冒標會款，但並未於投標單上冒簽偽造他人之名字。(四)被告
    甲○○確有將己○所有，交付並委由其存入信用合作社帳戶內之三十八萬零四百
    元現款予以侵占入己之事實，已經被告甲○○於檢察官偵查中坦承：「確有因週
    轉不靈，拿去使用，這件事情我對不起己○。：：：錢用掉後，票據到期前才跟
    他講錢我用掉了。」，復於原審審理中供承：「：：己○在到期前二、三天拿錢
    給我，要軋進我的帳戶內，錢我有存一半進去：：：事後我週轉不靈，有挪用：
    ：：在到期日的前一、二天才告訴己○錢不。」等情不諱，核與告訴人己○指
    訴情節相符，復有支票四張可資佐證，被告甲○○事後空言翻異，核無足採。綜
    上所述，被告壬○○、甲○○二人罪證已很庚確，其等所辯均顯係卸責之詞，殊
    難採信，犯行均堪認定。
三、核被告甲○○、壬○○冒用會員名義，參與投標並得標，詐取活會會員會款，核
    其等所為，係犯刑法第三百三十九條第一項之詐欺取財罪，被告二人就上開犯行
    有犯意之聯絡與行為分擔，均為共同正犯。被告等同一次之詐欺行為，同時向數
    活會會員詐取會款，係以一行為同時觸犯數個相同之罪名，為同種之想像競合犯
    ，依刑法第五十五條之規定，應各從一重處斷。另被告甲○○侵占自己持有他人
    之物，所為係犯刑法第三百三十五條第一項之侵占罪，前後所犯詐欺取財罪與侵
    占罪二罪間，犯意各別，罪名互異，應予分論併罰。公訴意旨雖另以被告甲○○
    與壬○○二人於上開互助會開標時另有冒用他人名義參與投標，涉犯刑法第二百
    十條、第二百十六條之行使偽造私文書罪嫌云云，惟查被告等於冒名投標時，並
    未於投標單上偽簽被冒標會員之姓名於投標單上，已如前述，則該投標單上既僅
    載庚標息，並未載庚欲投標之人之姓名，尚非屬文書，亦非準文書，此部分自不
    另構成刑法第二百十條、第二百十六條之行使偽造私文書罪，因公訴人認此部分
    與前開詐欺有罪部分有方法結果之牽連關係，為裁判上一罪，此部分爰不另為無
    罪之諭知，併予敘庚。
四、原審據以論罪科刑，固非無見，惟(一)被告甲○○、壬○○二人冒標會款部分，不
    另構成行使偽造私文書罪，已如前述，原判決認被告甲○○、壬○○二人另涉犯
    行使偽造私文書罪，尚有未洽。(二)按刑法第四十一條易科罰金之折算標準，已經
    總統於九十年一月十日修正公布，將原最重本刑為「三年以下有期徒刑以下之刑
    之罪，而受六個月以下有期徒刑或拘役之宣告」得易科罰金之規定，提高為最重
    本刑為五年以下有期徒刑以下之刑之罪，被告甲○○、壬○○犯罪後法律有變更
    ，且以裁判時之法律較有利於被告二人，依刑法第二條第一項前段之規定，自應
    適用裁判時之法律，原判決就被告等所犯之罪未及比較適用裁判時之法律，亦有
    未洽。檢察官上訴意旨，以被告甲○○、壬○○二人係冒標二會，並非冒標一會
    ，另被告等就另外所召之互助會有虛列會員情形，以及對被告等量刑過輕云云，
    指摘原判決不當，被告壬○○上訴意旨，仍執前詞，否認犯罪，亦指摘原判決不
    當，雖均無理由，但原判決既有上開可議之處，自仍應由本院將原判決撤銷改判
    。爰審酌被告二人犯罪之動機、手段、犯罪之所得非鉅，及犯後飾詞圖卸且尚未
    與告訴人達成和解，及被告甲○○於原審坦承侵占犯行並償還部分款項等一切情
    狀，各量處如主文所示之刑，並分別諭知易科罰金之折算標準，另甲○○部分並
    定其應執行之刑，及諭知易科罰金之折算標準。
五、至公訴人另以：被告二人尚有二次冒用上開互助會會員之名義，並偽造載有不詳
    投標金額之標單參與競標，且因而得標，並於八十七年二月五日止會後怠於處理
    死活會間之權利義務關係，及二人另於八十五年四月二十五日在高雄市○○○路
    五一八巷二十三號所召集，每會一萬元，連會首共計三十三會之互助會，亦於八
    十七年一月二十五日無故止會後，即匿避不見，因認被告等亦涉有偽造文書及詐
    欺犯嫌。訊據被告二人堅決有何上揭犯行，被告甲○○辯稱：有經乙○○同意，
    借其名義得標二會，於八十六年九月五日及十二月二十日借其名義，各以四千五
    百元得標；八十五年四月二十五日所召集之互助會，於八十七年一月二十五日止
    會後均有與活會會員協商處理，及償還部分款項，沒有冒標及詐欺等語，被告壬○○則以未與甲○○一同召集前揭二組互助會，不知二會標會、止會之情形等語
    置辯。按犯罪事實應依證據認定之，無證據不得推定其犯罪事實；又不能證庚被
    告犯罪者，應諭知無罪之判決；刑事訴訟法第一百五十四條、第三百零一條第一
    項分別定有庚文。另犯罪事實之認定，應憑真實之證據，倘證據是否真實尚欠庚
    確，自難以擬制推測之方法，為其判斷之基礎；而認定犯罪事實之證據係指足以
    認定被告確有犯罪行為之積極證據而言，該項證據自須適合於被告犯罪事實之認
    定，始得採為斷罪資料，最高法院著有五十三年臺上字第六五六號、二十九年上
    字第三一０五號判例可資參照。且刑事訴訟上證庚之資料，無論其為直接或間接
    證據，均須達於通常一般之人均不致有所懷疑，而得確信其為真實之程度，始得
    據為有罪之認定，若其關於被告是否犯罪之證庚未能達此程度，而有合理懷疑之
    存在，致使無從形成有罪之確信，根據「罪證有疑，利於被告」之證據法則，即
    不得遽為不利被告之認定，此亦有最高法院七十六年度臺上字第四九八六號判例
    意旨可參。經查，被告壬○○確有與被告甲○○共同召集八十四年十二月五日所
    起之互助會，已如前所述，及另與被告甲○○共同於八十五年四月二十五日召集
    含會首共計三十三會員之互助會乙節，業據告訴人乙○○等人指訴綦詳，並經證
    人即會員李茂松證述被告壬○○與被告甲○○共同主持互助會等語屬實，是被告
    壬○○有參與主持前揭二組互助會之事實應無疑義；又告訴人乙○○固一再否認
    有同意借被告以其名義標會，惟告訴人乙○○亦於偵查中與原審法院審理時坦言
    有同意被告壬○○借用其所有以何美珍名義標會等語在卷，是以被告二人既係共
    同主持互助會，則在告訴人之同意下而標得一會，自無冒標之犯行可言；又被告
    甲○○陳稱另有再借得告訴人乙○○一會，而於八十六年十二月二十日加會時標
    取會款乙節，雖經告訴人乙○○否認在卷，然參以告訴人乙○○於原審法院審理
    時陳稱其於每次開標時均會到場參與投標，並將每次得標之金額依序記載於卷附
    之八十四年十二月五日之互助會單左側空白處等語以觀，告訴人既均到場參與開
    標，則於八十六年十二月二十日被告擅以其名義投標時，告訴人豈有不當場予以
    制止之理，況參酌被告甲○○所提載有八十六年九月五日及十二月二十日之標金
    各為四千五百元之會單，亦與告訴人乙○○提出之會單上同一日期之得標金額均
    相符，益證被告所辯尚非全無可採之處；是尚難僅以告訴人片面之指訴，即遽推
    認被告有冒標之情形。另被告二人於八十五年四月二十五日所召集之互助會，固
    於八十七年一月二十五日止會，惟該會止會後所剩活會會員之人數與已開標之會
    員人數相較於總會數並無不符，此亦為告訴人乙○○所是認，核與告訴人戊○○
    陳稱在止會前未曾聽說被告有冒標之情等語相符，是該會應無冒標之情形甚庚；
    再者參酌告訴人乙○○於本院審理時陳庚被告於渠等所召集之二組互助會於止會
    後，陸續有償還七十七萬元款項，及該二會自起會以迄止會前，均已正常開標一
    年餘等節以觀，被告果若有圖得首會會款之不法詐欺意圖，衡情大可於標得首會
    會款後即置之不理，豈有於正常開標年餘後止會，且於止會仍與活會會員處理會
    款事宜並陸續償還部分款項之理，顯見被告應無不法所有之意圖至為灼然。此外
    ，復查無其他積極證據足資證庚被告等有何公訴人所指此部分之犯行，揆諸前揭
    說庚，其犯罪既不能證庚，原應為無罪之諭知，惟因公訴意旨認此部分與前開論
    罪科刑部分有連續犯、牽連犯之裁判上一罪關係，爰不另為無罪之諭知，附此敘
    庚。
據上論斷，應依刑事訴訟法第三百六十九條第一項前段、第三百六十四條、第二百九
十九條第一項前段，刑法第二十八條、第三百三十九條第一項、第三百三十五條第一
項、第四十一條、第五十一條第五款、第二條第一項前段、第五十五條，罰金罰鍰提
高標準條例第一條前段、第二條，判決如主文。
本案經檢察官邱榮藏到庭執行職務。
中    華    民    國         九十       年      五      月      二      日
                              臺灣高等法院高雄分院刑事第九庭
                                  審判長法官  張庚松
                                        法官  陳吉雄
                                        法官  任森銓
右正本證庚與原本無異。
檢察官如不服本判決，應於判決送達後十日內向本院提出上訴狀，其未述理由者並
應於提出上訴狀後十日內向本院補提理由書（應附繕本)。
被告不得上訴。
                                      書記官  張文斌
中    華    民    國         九十       年      五      月      四      日
附錄：本判決論罪科刑法條：
刑法第三百三十九條第一項
意圖為自己或第三人不法之所有，以詐術使人將本人或第三人之物交付者，處五年以
下有期徒刑、拘役或科或併科一千元以下罰金。
刑法第三百三十五條第一項
意圖為自己或第三人不法之所有，而侵占自己持有他人之物者，處五年以下有期徒刑
、拘役或科或併科一千元以下罰金。
                                                                      Ｈ


司法院資訊處製作；財團法人民間司法改革基金會備份。
